【裁判字號】    95,訴,573
【裁判日期】    970116
【裁判案由】    返還價金
【裁判全文】
臺灣嘉義地方法院民事判決               95年度訴字第573號
原      告  甲○○
被      告  丙○○
訴訟代理人  吳宏輝律師
上列當事人間請求返還價金事件，本院於民國97年1月2日言詞辯
論終結，判決如下：
    主  文
原告之訴駁回。
訴訟費用由原告負擔。
    事實及理由
甲、程序方面：
    按訴狀送達後，原告不得將原訴變更或追加他訴，但擴張或
    減縮應受判決事項之聲明者，不在此限，民事訴訟法第255
    條第1項第3款定有明文。本件原告起訴時備位聲明原為：「
    被告應給付原告新台幣（下同）250萬元及自起訴狀繕本送
    達翌日至清償日止，按年息百分之5計算之利息。」嗣於97
    年1月2日言詞辯論期日，減縮備位聲明為：「被告應給付原
    告126萬9,646元及自起訴狀繕本送達翌日至清償日止，按年
    息百分之5計算之利息」，經核與法尚無不合，應予准許，
    合先敘明。
乙、實體方面：
壹、原告起訴主張：
一、先位之訴部分：
（一）原告於民國95年3月15日經由永安房屋仲介公司業務員李
      素真之媒介，向被告購買門牌號碼嘉義市○○路539之39
      號房屋（下稱系爭房屋），價金410萬元，且被告與仲介
      均稱房子已整理粉刷裝潢好了，只須購置傢俱、家電即可
      居住等語，原告於同年4月25日付清全部價金，被告將房
      地交付原告。詎未居住前，值雨季，數日後至系爭房屋，
      發現全面樓層顯現嚴重漏水、龜裂、頂樓排水管不通嚴重
      積水等重大瑕疵之實際屋況，則侵蝕結構體內部鋼筋、混
      凝土，必然為不爭之事實，不但壁癌霉菌孳生，並無居住
      品質，其安全性更屬堪憂，迄今仍無法居住使用。詳述如
      下：
    1.本件被告未留通訊電話，為避免漏水繼續侵蝕系爭房屋，
      乃先行請專業防水公司伍老闆及朱老闆實地勘查並施作防
      水工程。實勘現場：2樓廚房牆面磁磚新舊不一且有水痕
      滴流，並渲流至粉刷面部分，判斷該牆壁因雨水侵蝕致磁
      磚脫落，惟僅整修粉刷表面，迄被告持有期間仍未施作防
      水工程，一再使該牆壁內部結構受雨水侵蝕而加速損壞程
      度。3樓及4樓窗戶，經敲打窗框辨聲是空心（即窗台崁縫
      未填實或已退化），值雨季窗框周邊嚴重漏水壁癌，使粉
      刷過的牆面，顯現原龜裂現象，牆壁內部必然壁癌侵蝕質
      變，冷氣窗口是以玻璃封閉，值雨季顯現漏水壁癌。頂樓
      排水管不通、積水，頂樓部分水泥已膨管（即防水保護層
      與結構體脫離），是因長期積水造成，因值雨季，前、後
      露台顯露原有龜裂漏水現象，前、後露台相對位置4樓天
      花板龜裂漏水壁癌及室內各牆面處處顯現諸多原龜裂痕跡
      ，4樓梯間牆面處處龜裂痕跡及壁癌，壁癌原因不確定。
      故即由伍老闆先施作室內防水工程，由朱老闆施作頂樓pu
      防雨漆防水工程，以防建物繼續受損。嗣再要求仲介聯絡
      被告，仲介即李素真與被告代理人乙○○二人一同到達現
      場，二人親眼所見廚房瑕疵及地上積水情形，被告代理人
      乙○○亦敲聲認同頂樓露台部分水泥已膨管等情，對於實
      際瑕疵屋況，二人執稱「他們家房子也會漏水，房子本來
      就會漏水」一語，大言不慚回應。頂樓因排水管不通，被
      告在牆面角電鑽4個小孔，造成積水滲入牆面及滲入露台
      底層即流入4樓天花板，致室內漏水，並因水氣上升致防
      雨漆多處氣砲式破裂而失敗，便停止朱老闆續作磁磚防水
      工程。地下室積水，被告代理人乙○○親自將積水清除，
      並說是地面水氣上升所造成，對3樓及4樓窗戶外牆窗框注
      射「速利康」暫時防雨水滲入。
    2.被告稱要找人施作，惟卻未見有人實勘或估價，原告另請
      專業公司實勘意見，頂樓前露台亦認同部分水泥膨管等情
      ，並出具估價單，惟被告代理人乙○○一直爭執工程款，
      卻並無另找其他專業人士實勘估價比價，處雨期中，原告
      為免建物繼續受損，乃先就頂樓施作防水保護工程。地下
      室防水工程，應在增闢時即從外部施作防水工程，現已無
      法全然施作外部防水工程，內部防水工程，僅是表面擋水
      （並非防水），水氣上升仍會造成積水，然若不處理，每
      年雨季過後清理積水再粉刷四周牆面，則年年耗損精神及
      金錢，或填平較一勞永逸，二者不論為何，已不具通常效
      用。4樓樓梯間牆面、車庫及加壓馬達間部分有漏水壁癌
      ，原因不明，係另抓漏專業工程，因鄰戶牆面並不明顯，
      壁癌之因顯屬本建物，又抓漏檢查必須破壞牆面結構，易
      影響左右鄰居，但不一定可以查明正確原因，究如何解決
      ，實屬問題。然亦不能放任其繼續擴大侵蝕建物，則對原
      告何等不公。水、電部分尚待專業人士檢查較為正確。
    3.議價當時仲介及被告代理人乙○○一直聲稱「當初是以72
      0萬元購入因挖地下室要當工作室多花20萬元…」及「房
      子都整理好了，只要購買傢俱就可以住了…」。仲介邱總
      經理幫腔說「反正賠都賠了，只是賠多賠少…」「已經貸
      了400萬了，再加10萬人家一點現金…」。因為誤信被告
      是當初第一手購買者已是賠錢，且仲介一直催促簽約，當
      天晚上即以410萬元簽約。事後從同區住戶得知第一手向
      建商購入價格只有590萬元，而且其他所有住戶購價最高
      不超630萬元，並無720萬元之價格。
（二）先位請求依解除契約回復原狀及不當得利等法則，被告應
      返還原告所支付之價金、修繕房屋及有益費用等。
    1.「物之出賣人對於買受人，應擔保其物依第373條之規定
      危險移轉於買受人時無滅失或減少其價值之瑕疵，亦無滅
      失或減少其通常效用或契約預定效用之瑕疵。但減少之程
      度，無關重要者，不得視為瑕疵。出賣人並應擔保其物於
      危險移轉時，具有其所保證之品質。」、「前條規定，於
      出賣人故意不告知瑕疵於買受人者，不適用之。」又「買
      賣因物有瑕疵，而出賣人依前五條之規定，應負擔保之責
      者，買受人得解除其契約或請求減少其價金。但依情形，
      解除契約顯失公平者，買受人僅得請求減少價金。」民法
      第354條、第357條及第359條分別定有明文。系爭房屋重
      大瑕疵，減損房屋價值甚鉅，其整體結構更有危害安全之
      虞，本件應解除契約，始為事理之平，原告乃依民法第35
      9條之規定，於95年9月13日以存證信函通知被告解除系爭
      房屋買賣契約，而依民法第259條回復原狀之規定，請求
      被告返還已支付之房屋價金暨依同法第179條返還修繕房
      屋費用支出及有益費用。
    2.按「法律行為，有背於公共秩序或善良風俗者，無效。」
      民法第72條定有明文。被告係94年5月登記買賣過戶，持
      有期間，必然經歷梅雨及颱風期，不但不依誠實及信用方
      法，作實質修護工程或告知實際瑕疵屋況，僅作表面粉刷
      、裝潢、加裝3層窗、門簾、美術燈等以利抬高價格，並
      誆稱「只須購置傢俱、家電即可居住使用」等語，故意陷
      原告錯誤判斷而為錯誤之意思表示；被告更為掩飾排水管
      不通瑕疵，在牆面直接鑽4個小孔，不但破壞牆壁結構，
      造成露台積水滲入牆面及4樓天花板，造成另一嚴重瑕疵
      ，使系爭房屋95年因雨季再次加速折舊及損壞。被告違背
      誠信方法之言行，至為明顯，已背於善良風俗所謂一般道
      德觀念，則法律行為，無效，被告受有原告所支付之價金
      及修繕房屋費用支出之利益，無法律上之原因，原告自得
      依民法第179條請求被告返還。
    3.「意思表示之內容有錯誤，或表意人若知其事情即不為意
      思表示者，表意人得將其意思表示撤銷之。但以其錯誤或
      不知事情，非由表意人自己之過失者為限。當事人之資格
      或物之性質，若交易上認為重要者，其錯誤，視為意思表
      示內容之錯誤。」民法第88條定有明文。系爭買賣契約，
      被告並未依法、依誠信方法告知實際瑕疵屋況，反施以掩
      飾手段並誆稱「只須購置傢俱、家電即可居住使用」等語
      ，使原告做出購賣系爭房屋之錯誤判斷，若知實情，任何
      一人當不為購買系爭房屋之意思表示，是致原告做出錯誤
      意思表示，殆無疑義，原告並以起訴狀繕本之送達，依民
      法第88規定，撤銷系爭房屋買賣契約，則被告所受領之價
      金及修繕房屋之費用支出之利益即屬不當得利，應予返還
      。
    4.「因被詐欺或被脅迫而為意思表示者，表意人得撤銷其意
      思表示。但詐欺係由第三人所為者，以相對人明知其事實
      或可得而知者為限，始得撤銷之。被詐欺而為之意思表示
      ，其撤銷不得以之對抗善意第三人。」民法第92條定有明
      文。再依內政部90年7月公布買賣成屋提供建物現況說明
      書並雙方簽章確認，視為契約的一部份，以維護交易公平
      及安全秩序，是以依法律，被告應有告知瑕疵義務，惟被
      告為售出具有重大瑕疵屋況之系爭房屋，不但不提供建物
      現況說明書，當更不告知實際瑕疵屋況，反施以掩飾手段
      並誆稱「只須購置傢俱、家電即可居住使用」等語，積極
      隱匿實情，陷原告做出錯誤判斷而與被告訂定買賣契約，
      則被告已構成故意詐欺，原告並以起訴狀繕本之送達，依
      民法第92條第1項規定，撤銷系爭買賣契約，則原告自得
      請求不當得利暨侵權行為之損害賠償，向被告請求已付價
      金（410萬元）、修繕房屋費用、仲介費、代書費規費及
      稅款（20萬2,660元），共計430萬2,660元。
（三）並聲明：被告應給付原告430萬2,660元及自起訴狀繕本送
      達翌日至清償日止，按年息百分之5計算之利息。
二、備位之訴部分：
    系爭房屋迄逾一年多，仍未能居住使用，原告於96年11月請
    求持有工程品管證照的正揚土木包工業承攬修繕工程，俾能
    儘速使用。本案瑕疵屋況修繕已付工程款部分，依呈報正揚
    土木包工業修繕工程價單、統一發票及已付款項之匯款回聯
    單所列各項金額，再加上瑕疵尚未能施工部分之工程款，即
    為原告所需支付之修繕費用。關於租金一項，因系爭房屋迄
    未能居住使用，故現居房子不能出租，以致原告受有預期租
    金損失等語。並聲明：被告應給付原告126萬9,646元及自起
    訴狀繕本送達翌日至清償日止，按年息百分之5計算之利息
    。
貳、被告則以下列言詞置辯，並聲明：原告之訴駁回。
（一）按系爭建物係於95年4月25日由被告交付原告後，於95年6
      月間發生水災因素始發生漏水，其漏水之情事並非於交付
      時存在；縱認系爭建物於95年5月間開始發生漏水，亦難
      認系爭建物於95年4月25日房屋交付時即已漏水；又原告
      為從速檢查，應認原告怠於檢查並速為通知，應視為承認
      其所受領之物。
（二）又原告主張全面樓層顯現嚴重漏水龜裂，頂樓排水管不通
      嚴重積水等重大瑕疵屋況，則侵蝕結構體內鋼筋、混凝土
      ，而主張解除契約，但原告所言是否會影響主體安全，在
      未有專業機構鑑定之前，斷言安全性更屬堪憂，實屬言過
      其實，是以此項漏水之瑕疵，尚無減少房屋之品質或效用
      之瑕疵，且其瑕疵甚亦修補，因而本件瑕疵尚非重大，若
      依原告之先位聲明解除契約，顯失公平，故依民法第359
      條但書規定，尚不得主張解除契約，是以原告之先位聲明
      ，顯無理由。
（三）本件買賣係現況交屋，契約亦有載明，原告也有現場看過
      ，是以原告之備位聲明，亦無理由。
參、法院判斷：
一、就先位之訴部分：
    查原告主張其於95年3月15日與被告簽訂買賣契約書，向被
    告購買系爭房屋，原告於同年9月13日表示解除契約等情，
    業據提出買賣合約書及存證信函為證（見本院卷第13至16、
    46至48頁），並經被告不爭執，應堪信為真正。茲應審究者
    厥為(1)原告得否依物之瑕疵擔保法則，解除系爭買賣契約？
    (2)原告是否得依民法第72條規定主張系爭契約無效或依民法
    第88、92條規定，撤銷其買賣之意思表示？
（一）原告不得依物之瑕疵擔保法則，解除系爭買賣契約：
    1.本院於96年2月2日會同雙方履勘現場，本件房屋履勘結果
      ：「四樓北邊樓板油漆脫落，牆壁有細紋，四樓南邊房間
      樓板及牆壁有細紋，油漆脫落。頂樓部分牆壁、樓板均有
      細紋，三樓前後房間有部分細紋，一樓車庫橫樑牆壁有細
      紋，牆壁油漆脫落，地下室油漆脫落，有水痕約8公分左
      右。」有勘驗筆錄在卷足稽（見本院卷第90頁）。
    2.另系爭房屋經臺灣省建築師公會初勘結果：「標的物經現
      況調查分析；房屋滲水情形較嚴重；牆面、天花板部分有
      龜裂等現況缺失。就整體建築物結構現況尚屬安全，有關
      瑕疵修護及所需工程時期尚需做進一步鑑定確認。」有臺
      灣省建築師公會初勘報告書附卷足稽（見本院卷第118頁
      ）。
    3.又證人乙○○於本院96年2月2日勘驗現場時證述「（你知
      悉系爭房子三、四樓房間會漏水？）平常不會，只有颱風
      天會滲水。」、「（系爭房子三、四樓油漆脫落出賣前是
      否存在？）只有要上頂樓樓梯角落（原證二第14張照片）
      有油漆脫落，其他地方應該沒有，地下室積水也是只有颱
      風天才會。」（見本院卷第90頁），是被告辯稱交付時系
      爭房屋並無漏水問題不足採信。
    4.查兩造訂立系爭買賣契約時，系爭房屋為屋齡約13年之中
      古屋之事實，有建物登記謄本在卷可稽，且依原告所提系
      爭買賣移轉契約書記載系爭房屋契稅標準現值為42萬6,00
      0元（見本院卷第208、155頁），該屋屬於廣義中古屋，
      其品質、設備均不及新屋，以系爭房屋為鋼筋混凝土造結
      構建物，於使用13年後，產生如上所述之牆面細微裂紋，
      應屬自然現象，且上開細微裂紋之存在，應不致於減少系
      爭房屋之效用或價值，縱使有所減少，亦無關重要，依上
      開規定，已不得視為瑕疵。再者，原告於訂立系爭買賣契
      約前，已二、三次偕同家人、親友前往察看系爭房屋，應
      可知悉上揭牆面角電鑽4個小孔存在。而按，民法上關於
      出賣人應負物之瑕疵擔保責任之規定，係為補充當事人之
      意思表示而設，除當事人有免除擔保責任之特約外，出賣
      人當然有此責任（最高法院29年度上字第826號判例）。
      再者，民法第153條第1項規定，當事人互相表示意思一致
      者，無論其為明示或默示，契約即為成立。本件買賣雙方
      就屋況、瑕疵擔保有無特別約定，應依雙方要約、承諾內
      容以決定。雙方買賣契約第十三條其他特約事項約定：「
      本屋現況交屋（即依中古屋買賣原則…」（見本院卷第16
      頁）。依其文義，被告已就房屋品質有所保留，可知兩造
      在簽約當時，已有不論系爭房屋有無滲漏水之情形，均同
      意以現況交屋之合意。亦即，若其後發現系爭房屋有滲漏
      水之情形，應由買方自行處理，否則即應載明滲漏水之地
      點究在何處，或就如事後發現滲漏水時應如何處理另行約
      定，而非特別以手寫方式註明「本屋現況交屋」。至於原
      告主張系爭房屋欠缺出賣人所保證房屋結構安全之品質乙
      節，為被告所否認，原告既未就系爭房屋結構有何欠缺結
      構安全事實，予以舉證，不足採信。是原告主張解除契約
      及依不當得利法律關係請求返還修繕房屋費用支出及有益
      費用無理由，應予駁回。
（二）系爭契約並非無效且原告不得依民法第88、92條規定撤銷
      其買賣之意思表示：
      本件中古屋買賣，係屬特定物買賣，原告人自陳於購屋前
      曾二、三次親自到現場察看，兩造並於買賣契約註明「本
      屋現況交屋」，已如前述，則被告自僅就特定物現場狀況
      之品質負擔保責任，原告如認該品質不能接受，本即不應
      簽約購買，卻於簽約後方指稱不符品質，顯非正當。故系
      爭契約並無原告所主張背於公共秩序或善良風俗無效或民
      法第88、92條規定得撤銷其買賣意思表示之情事，原告主
      張依不當得利法律關係請求返還修繕房屋費用支出及有益
      費用，亦無理由。
二、就備位之訴部分：
    所謂物之瑕疵係指存在於物之缺點而言。凡依通常交易觀念
    ，或依當事人之決定，認為物應具備之價值、效用或品質而
    不具備者，即為物有瑕疵，且不以物質上應具備者為限。若
    出賣之特定物所含數量缺少，足使物之價值、效用或品質有
    欠缺者，亦屬之（最高法院73年台上字第1173號判例參照）
    。換言之，買賣標的物是否屬於瑕疵，而應視其契約所約定
    之價值、效用或品質而定，如無特別約定，則以通常交易觀
    念為準，而非概與新品相較。查兩造於95年3月簽訂買賣契
    約時，該屋已有13年屋齡，屬於中古屋，其品質、設備、價
    格均不及新屋，且兩造既約定現況交屋，即不能認為被告就
    本件應負瑕疵擔保責任，是原告主張被告應給付其所支付之
    修繕費用及預期租金損失126萬9,646元均無理由應予駁回。
肆、綜上所述，原告先位之訴部分依據民法第259條規定及不當
    得利之法律關係請求被告應給付原告430萬2,660元，及自起
    訴狀繕本送達翌日至清償日止，按年息百分之5計算之利息
    ；以及備位之訴部分請求被告應給付原告126萬9,646元修繕
    費用及預期租金損失，及自起訴狀繕本送達翌日至清償日止
    ，按年息百分之5計算之利息，均難認為有理由，應予駁回
    。
伍、本件事證已臻明確，兩造其餘攻擊、防禦方法及所提證據，
    核與本判決結論無影響，爰不逐一論列，併此敘明。
陸、綜上所論，原告之訴為無理由，依民事訴訟法第78條，判決
    如主文。
中    華    民    國    97    年    1     月    16    日
                  民事第一庭法  官  吳芝瑛
如對本判決上訴須於判決送達後20日內向本院提出上訴狀。
以上正本證明與原本無異。
中    華    民    國    97    年    1     月    16    日
                            書記官  馮澤文


司法院資訊處製作；財團法人民間司法改革基金會備份。
